ACORDAO-COMPLETO-2462947

ACÓRDÃO 4036/2021 ATA 7/2021 - PRIMEIRA CÂMARA

VISTOS, relatados e discutidos estes autos que tratam de atos de concessão de pensão especial de ex-combatente emitidos pelo Comando do Exército;
ACORDAM os Ministros do Tribunal de Contas da União, reunidos em Sessão da 1ª Câmara, nos termos dos arts. 71, inciso III, da Constituição Federal, 1º, inciso V, e 39, inciso II, da Lei 8.443/1992 e 260, § 1º, do RITCU e ante as razões expostas pelo Relator, em:
9.1. considerar ilegais e negar registro aos atos de concessão de pensão especial de ex-combatente instituídos por José Ruiz (e-Pessoal 27516/2019) , em favor de Sueli Aparecida Ruiz Balbo; e Francisco de Carvalho Braga (e-Pessoal 899/2019) , em favor de Madalena Lucia Braga Trindade e Maria Aparecida de Carvalho Fazio;
9.2.1. dispensar a devolução dos valores indevidamente recebidos até a data da ciência pelo Comando do Exército, do presente acórdão, com base no Enunciado 106 da Súmula da Jurisprudência do TCU;
9.3. determinar ao Comando do Exército que:
9.3.1. faça cessar os pagamentos decorrentes dos atos impugnados, comunicando ao TCU, no prazo de 15 (quinze) dias, as providências adotadas, nos termos do art. 262, caput, do Regimento Interno do TCU, do art. 8º, caput, da Resolução-TCU 206/2007 e do art. 19, caput, da Instrução Normativa-TCU 78/2018;
9.3.2. informe às interessadas que, no caso de não provimento de recursos eventualmente interpostos, deverão ser repostos os valores recebidos após a ciência deste acórdão pelo Comando do Exército;
9.3.3. comunique imediatamente às interessadas o teor do presente acórdão, encaminhando ao TCU, no prazo de 30 (trinta) dias, comprovante das respectivas datas de ciência, nos termos do art. 4º, § 3º, da Resolução-TCU 170/2004.

Atos de concessão de pensão especial de ex-combatente emitidos pelo Comando do Exército. Apreciação para fins de registro.

Primeira Câmara

Comando do Exército.

3. Interessadas: Madalena Lucia Braga Trindade (XXX.355.998-XX); Maria Aparecida de Carvalho Fazio (XXX.314.978-XX); Sueli Aparecida Ruiz Balbo (XXX.577.058-XX).

13.1. Ministros presentes: Walton Alencar Rodrigues (Presidente), Benjamin Zymler, Vital do Rêgo (Relator) e Jorge Oliveira.
13.2. Ministros-Substitutos presentes: Augusto Sherman Cavalcanti e Weder de Oliveira.

ACORDAO-COMPLETO-2483329

Acórdão de Relação 8539/2021 - Primeira Câmara

Acórdão de Relação

VITAL DO RÊGO

Adoto como relatório, com os devidos ajustes de forma, a instrução elaborada no âmbito da Secretaria de Fiscalização de Integridade de Atos e Pagamentos de Pessoal e de Benefícios Sociais - Sefip (peça 7) , com a qual se manifestou de acordo o corpo gerencial daquela unidade técnica especializada (peça 8) , a seguir transcrita:
INTRODUÇÃO
Trata-se de atos de pensão especial de ex-combatente, submetidos, para fins de registro, à apreciação do Tribunal de Contas da União (TCU) , de acordo com o art. 71, inciso III, da Constituição Federal.  Os atos foram cadastrados e disponibilizados ao TCU por intermédio do Sistema e-Pessoal, na forma do art. 2º e 4º da Instrução Normativa TCU 78/2018.
EXAME TÉCNICO
Procedimentos aplicados
Os procedimentos para exame, apreciação e registro de atos de pessoal encontram-se estabelecidos na Instrução Normativa TCU 78/2018 e na Resolução TCU 206/2007. Essas normas dispõem que os atos de pessoal disponibilizados por meio do e-Pessoal devem ser submetidos previamente a críticas automatizadas, com base em parâmetros predefinidos.
As críticas das informações cadastradas na etapa de coleta do ato foram elaboradas e validadas levando-se em conta as peculiaridades de cada ato. Os itens verificados nessa etapa são inerentes a dados cadastrais, fundamentos legais, mapa de tempo, ficha financeira, assim como eventuais ocorrências de acumulação. Trata-se de verificações abrangentes, minuciosas e precisas e sem a necessidade de ação humana e, portanto, menos suscetível a falhas. As críticas aplicadas estão discriminadas no sistema, no Menu e-Pessoal, opção "Crítica", que podem ser acessadas mediante concessão de perfil específico a servidores do TCU responsáveis pela análise.
Além das críticas automatizadas, há verificação humana adicional no caso de haver alertas do sistema ou informações não formatadas, como esclarecimentos do gestor ou do controle interno.  
As críticas também consideram os registros do Sistema Integrado de Administração de Recursos Humanos (Siape) . O Siape disponibiliza informações atualizadas sobre as parcelas que integram os proventos, diferentemente, portanto, do e-Pessoal, que informa as parcelas no momento do registro do ato. 
O amparo que concede o direito a percepção da aludida pensão às filhas dos instituidores é tratado na Lei nº 4.242, de 17 de julho de 1963, que em seu artigo 30, assim expressou-se:
Art 30. É concedida aos ex-combatentes da Segunda Guerra Mundial, da FEB, da FAB e da Marinha, que participaram ativamente das operações de guerra e se encontram incapacitados, sem poder prover os próprios meios de subsistência e não percebem qualquer importância dos cofres públicos, bem como a seus herdeiros, pensão igual à estipulada no art. 26 da Lei n.º 3.765, de 4 de maio de 1960.            
Parágrafo único. Na concessão da pensão, observar-se-á o disposto nos arts. 30 e 31 da mesma Lei nº 3.765, de 1960.  
Entende-se que as herdeiras têm que atender as mesmas condições que deram ao instituidor o direito inicial ao benefício, quais sejam:
Sem incapaz sem poder prover os próprios meios de subsistência; e
não percebem qualquer importância dos cofres públicos.
Esse também é o entendimento do Superior Tribunal de Justiça, conforme ilustra a ementa da seguinte deliberação publicada no DJe de 24/11/2015 (grifos inseridos) :
'ADMINISTRATIVO. PENSÃO ESPECIAL DE EX-COMBATENTE. LEI DE REGÊNCIA. DATA DO ÓBITO DO INSTITUIDOR. ART. 30 DA LEI N. 4.262/63. FILHA MAIOR. BENEFÍCIO DE NATUREZA ASSISTENCIAL. REQUISITOS ESPECÍFICOS. COMPROVAÇÃO. NÃO OCORRÊNCIA.
1. Trata-se, na origem, de Ação Ordinária contra a União objetivando a concessão de pensão especial de ex-combatente, por reversão do benefício inicialmente concedida à sua genitora.
2. Na hipótese dos autos, o falecimento do ex-combatente ocorreu na vigência das Leis 4.242/1963 e 3.765/1960.
3. Nos termos do art. 30 da Lei 4.242/1963, são requisitos para o pagamento da pensão especial de ex-combatente: 1) ser o ex-militar integrante da FEB, da FAB ou da Marinha; 2) ter efetivamente participado de operações de guerra; 3) encontrar-se o ex-militar, ou seus dependentes, incapacitados, sem poder prover os próprios meios de subsistência; e 4) não perceber nenhuma importância dos cofres públicos. Tais requisitos estendem-se também aos dependentes, que devem provar o seu preenchimento. Precedentes.
4. Incontroverso, nos autos, que a ora agravante percebe dos cofres públicos benefício previdenciário de aposentadoria e pensão decorrente do falecimento de seu marido (ex-servidor público) . Logo, não preenche um dos requisitos específicos do art. 30 da Lei 4.242/1963, qual seja, ser 'incapacitados, sem poder prover os próprios meios de subsistência" e não receber 'qualquer importância dos cofres públicos'. Agravo regimental improvido.' (AgRg no AgRg no REsp 1555454/SP, Ministro Relator HUMBERTO MARTINS, SEGUNDA TURMA, Julgamento: 17/11/2015) '.
Averiguações realizadas pelo Comando do Exército, constataram que as beneficiárias não cumprem os requisitos para o recebimento de tais proventos, conforme pode ser verificado pela leitura dos atos de concessão (formulário E-Pessoal) .
 O Controle Interno do Comando do Exército foi de parecer pela ilegalidade dos atos baseando-se: 
Para o ato nº 899/2019:
a.1) Para a beneficiária MADALENA LUCIA BRAGA TRINDADE:
Ilegal Justificativa da manifestação: A pensionista foi submetida à inspeção de saúde para comprovar a invalidez, com o objetivo de manter o presente benefício, ante o Médico Perito da Guarnição VI/São Paulo (2ª RM) , em Sessão nº 565/2019/MPGu VI/São Paulo, de 10 SET 19, tendo recebido o Parecer como "NÃO INVÁLIDA", conforme ata de Inspeção de Saúde nº 1269/2019, de 10 SET 19. Através do Parecer Nº 045 CK-S Seç PensSSIP/2, de 15 JUL 20, publicado no Adt 161 SSIP2 ao BAR 161, de 26 AGO 20, do Comando da 2ª Região Militar, o Gen Div JOÃO CHALELLA JUNIOR, Comandante da 2ª Região Militar, concluiu pela solicitação de anulação da concessão de Pensão Especial, de que trata o art. 30 da Lei nº 4.242/1963, concedida às Senhoras MADALENA LUCIA BRAGA TRINDADE e MARIA APARECIDA DE CARVALHO FAZIO, tendo em vista o não preenchimento dos requisitos legais, de acordo com o DIEx nº 100- 10.1.2/10 AAAJ/DCIPAS, de 21 MAIO 18 e o Parecer nº 0446/2017/CJACEx/CGU/AGU 
a.2) Para a beneficiária MARIA APARECIDA DE CARVALHO FAZIO:
Ilegal Justificativa da manifestação: A pensionista foi submetida à inspeção de saúde para comprovar a invalidez, com o objetivo de manter o presente benefício, ante o Médico Perito da Guarnição VI/São Paulo (2ª RM) , em Sessão nº 565/2019/MPGu VI/São Paulo, de 10 SET 19, tendo recebido o Parecer como "NÃO INVÁLIDA", conforme ata de Inspeção de Saúde nº 1269/2019, de 10 SET 19. Através do Parecer Nº 045 CK-S Seç PensSSIP/2, de 15 JUL 20, publicado no Adt 161 SSIP2 ao BAR 161, de 26 AGO 20, do Comando da 2ª Região Militar, o Gen Div JOÃO CHALELLA JUNIOR, Comandante da 2ª Região Militar, concluiu pela solicitação de anulação da concessão de Pensão Especial, de que trata o art. 30 da Lei nº 4.242/1963, concedida às Senhoras MADALENA LUCIA BRAGA TRINDADE e MARIA APARECIDA DE CARVALHO FAZIO, tendo em vista o não preenchimento dos requisitos legais, de acordo com o DIEx nº 100- 10.1.2/10 AAAJ/DCIPAS, de 21 MAIO 18 e o Parecer nº 0446/2017/CJACEx/CGU/AGU.
Para o Ato nº 27516/2019:
b.1) Para a beneficiária SUELI APARECIDA RUIZ BALBO:
Ilegal Justificativa da manifestação: Foi realizada revisão administrativa de reversão de pensão especial, com fulcro na Lei nº 4.242/1963, a fim de verificar se a pensionista, na condição de filha maior do ex-combatente FEB JOSE RUIZ, falecido em 14 ABR 79, preenchia os mesmos requisitos cumpridos pelo de cujus, que são: incapacidade, impossibilidade de poder prover os próprios meios de subsistência e não perceber qualquer importância dos cofres públicos; A pensionista foi submetida à inspeção de saúde para comprovar a invalidez, com o objetivo de manter o presente benefício, ante o Médico Perito da Guarnição I/Pirassununga (13º RC Mec) , em Sessão nº 86/2019, de 24 SET 19, tendo a pensionista recebido o Parecer como "NÃO INVÁLIDA", conforme ata de Inspeção de Saúde nº 1180, de 24 SET 19. O Comando da 5ª CSM instaurou sindicância para realizar a revisão administrativa da pensão especial, tendo concluído que a beneficiária não atendeu aos requisitos previstos na Lei nº 4.242/1963, não fazendo jus a manutenção do benefício. Através do Parecer Nº 093 CD-S Seç PensSSIP/2, de 22 SET 20, publicado no Adt 198 SSIP2 ao BAR 198, de 20 OUT 20, do Comando da 2ª Região Militar, o Gen Div JOÃO CHALELLA JUNIOR, Comandante da 2ª Região Militar, concluiu pela solicitação de anulação da concessão de Pensão Especial, de que trata o art. 30 da Lei nº 4.242/1963, concedida à Senhora SUELI APARECIDA RUIZ BALBO, tendo em vista o não preenchimento dos requisitos legais, de acordo com o DIEx nº 100-10.1.2/10 AAAJ/DCIPAS, de 21 MAIO 18 e o Parecer nº 0446/2017/CJACEx/CGU/AGU.
 Como os atos ingressaram no TCU há menos de 5 anos, é desnecessária a prévia oitiva das interessadas, nos termos do Acórdão 587/2011-TCU-Plenário. 
 Dessa forma, esta unidade técnica é de parecer pela ilegalidade de tais atos por estarem em desacordo com o que preconiza o art. 30 da Lei nº 4242/63, uma vez que as beneficiárias não preenchem os requisitos para se apresentarem no rol de beneficiários das pensões em estudo.
CONCLUSÃO
 A abrangência e a profundidade das verificações levadas a efeito fundamentam convicção de que os atos podem ser apreciados pela ilegalidade, em razão das irregularidades apontadas que representam afronta à legislação e à jurisprudência de referência.
PROPOSTA DE ENCAMINHAMENTO
 Ante o exposto, com fundamento no art. 71, inciso III, da Constituição Federal, no art. 1º, inciso V, e art. 39, incisos I e II, da Lei 8.443/1992, no art. 260 do Regimento Interno do Tribunal de Contas da União, propõe-se: 
a) Considerar ILEGAIS e recusar registro dos atos de Pensão especial de ex-combatente de FRANCISCO DE CARVALHO BRAGA e JOSÉ RUIZ do quadro de pessoal do órgão/entidade COMANDO DO EXÉRCITO, com base nos arts. 71, inciso III, da Constituição Federal, 1º, inciso V, e 39, inciso II, da Lei 8.443/1992 e 260, § 1º, do Regimento Interno;
b) dispensar o ressarcimento das quantias indevidamente recebidas de boa-fé pelas beneficiárias, consoante o disposto no Enunciado 106 da Súmula da Jurisprudência do TCU;
c) Determinar ao Comando do Exército que:
c.1) no prazo de 15 (quinze) dias, a contar da ciência desta deliberação, abstenha-se de realizar pagamentos decorrente do ato impugnado, sujeitando-se a autoridade administrativa omissa à responsabilidade solidária, nos termos do art. 262, caput, do Regimento Interno/TCU;
c.2) dê ciência, no prazo de 15 (quinze) dias, a contar do recebimento da notificação deste Acórdão, do inteiro teor desta deliberação às beneficiárias, notadamente no que diz respeito ao enquadramento da sua situação fática às disposições do art. 30 da Lei 4.242/1963, encaminhando a este Tribunal, no prazo de 30 (trinta) dias, comprovante da referida ciência;
c.3) alerte as interessadas de que o efeito suspensivo proveniente da interposição de possíveis recursos perante o TCU não as exime da devolução dos valores percebidos indevidamente após a respectiva notificação, caso os recursos não sejam providos;
c.4) determinar à Sefip que monitore o cumprimento da medida indicada no subitem c.1)  supra, representando a este Tribunal, caso necessário.
2.	O Ministério Público junto ao TCU, representado nos autos pelo Procurador Dr. Sérgio Ricardo Costa Caribé, manifestou-se de acordo com a proposição da unidade técnica (peça 9) .
Eis o Relatório.

não há.

Procurador Júlio Marcelo de Oliveira.

PENSÃO ESPECIAL DE EX-COMBATENTE. FILHA SOLTEIRA. DESCUMPRIMENTO DOS REQUISITOS ESPECÍFICOS ESTABELECIDOS PELO ART. 30 DA LEI 4.242/1963. ILEGALIDADE. NEGATIVA DE REGISTRO.

PENSÃO ESPECIAL DE EX-COMBATENTE (PEEC)

Secretaria de Fiscalização de Integridade de Atos e Pagamentos de Pessoal e de Benefícios Sociais (Sefip).

Trata-se de atos de concessão de pensão especial de ex-combatente, emitidos pelo Comando do Exército e instituídos pelos ex-combatentes José Ruiz (e-Pessoal 27516/2019) , em favor de Sueli Aparecida Ruiz Balbo; e Francisco de Carvalho Braga (e-Pessoal 899/2019) , em favor de Madalena Lucia Braga Trindade e Maria Aparecida de Carvalho Fazio. 
A Sefip, na instrução de peça 6, com amparo no parecer do Controle Interno do Exército, propõe considerar ilegais as referidas concessões. Isso porque as referidas beneficiárias, habilitadas na condição de filhas dos instituidores, não atendem aos requisitos estabelecidos na Lei nº 4.242, de 17 de julho de 1963, norma que regulamenta o referido benefício.
O Ministério Público junto ao TCU, no parecer de peça 8, ratificou a proposta formulada pela Sefip.   
II
Registro minha concordância integral com a proposta formulada pela unidade técnica, aquiescida pela manifestação do MPTCU, razão pela qual acolho os pareceres precedentes por seus próprios fundamentos, valendo-me, para tanto, da técnica da motivação per relationem, nos termos do art. 2º, § 3º, do Decreto 9.830, de 10 de junho de 2019, sem prejuízo de tecer os comentários a seguir.
De início, destaco que o Controle Interno do Exército, na análise de cada concessão, assim se manifestou em relação a cada uma das beneficiárias:
	Instituidor
	Beneficiária
	Parecer do CI (pela ilegalidade) 

	Francisco de Carvalho Braga
 (e-Pessoal 899/2019) 
	Madalena Lucia Braga Trindade
 (filha) 
	A pensionista foi submetida à inspeção de saúde para comprovar a invalidez, com o objetivo de manter o presente benefício, ante o Médico Perito da Guarnição VI/São Paulo (2ª RM) , em Sessão nº 565/2019/MPGu VI/São Paulo, de 10 SET 19, tendo recebido o Parecer como "NÃO INVÁLIDA", conforme ata de Inspeção de Saúde nº 1269/2019, de 10 SET 19. Através do Parecer Nº 045 CK-S Seç PensSSIP/2, de 15 JUL 20, publicado no Adt 161 SSIP2 ao BAR 161, de 26 AGO 20, do Comando da 2ª Região Militar, o Gen Div JOÃO CHALELLA JUNIOR, Comandante da 2ª Região Militar, concluiu pela solicitação de anulação da concessão de Pensão Especial, de que trata o art. 30 da Lei nº 4.242/1963, concedida às Senhoras MADALENA LUCIA BRAGA TRINDADE e MARIA APARECIDA DE CARVALHO FAZIO, tendo em vista o não preenchimento dos requisitos legais, de acordo com o DIEx nº 100- 10.1.2/10 AAAJ/DCIPAS, de 21 MAIO 18 e o Parecer nº 0446/2017/CJACEx/CGU/AGU

		Maria Aparecida de Carvalho Fazio
 (filha) 
	
	José Ruiz
 (e-Pessoal 27516/2019) 
	Sueli Aparecida Ruiz Balbo
 (filha) 
	Foi realizada revisão administrativa de reversão de pensão especial, com fulcro na Lei nº 4.242/1963, a fim de verificar se a pensionista, na condição de filha maior do ex-combatente FEB JOSE RUIZ, falecido em 14 ABR 79, preenchia os mesmos requisitos cumpridos pelo de cujus, que são: incapacidade, impossibilidade de poder prover os próprios meios de subsistência e não perceber qualquer importância dos cofres públicos; A pensionista foi submetida à inspeção de saúde para comprovar a invalidez, com o objetivo de manter o presente benefício, ante o Médico Perito da Guarnição I/Pirassununga (13º RC Mec) , em Sessão nº 86/2019, de 24 SET 19, tendo a pensionista recebido o Parecer como "NÃO INVÁLIDA", conforme ata de Inspeção de Saúde nº 1180, de 24 SET 19. O Comando da 5ª CSM instaurou sindicância para realizar a revisão administrativa da pensão especial, tendo concluído que a beneficiária não atendeu aos requisitos previstos na Lei nº 4.242/1963, não fazendo jus a manutenção do benefício.

De fato, consoante jurisprudência do Superior Tribunal de Justiça, nos termos do art. 30 da Lei 4.242/1963, são requisitos para o pagamento da pensão especial de ex-combatente: (i) ser o ex-militar integrante da FEB, da FAB ou da Marinha; (ii) ter efetivamente participado de operações de guerra; (iii) encontrar-se o ex-militar, ou seus dependentes, incapacitado, sem poder prover os próprios meios de subsistência; e (iv) não perceber nenhuma importância dos cofres públicos. Destaco que, segundo o citado entendimento, tais requisitos estendem-se também aos dependentes, que devem provar o seu preenchimento. Nesse sentido, o REsp 1.555.454/SP, entre outros.
Com isso, as concessões em epígrafe não reúnem condições para receber a chancela da legalidade.
	Ante o exposto, VOTO para que seja adotada a minuta de acórdão que ora trago ao exame deste Colegiado.
TCU, Sala das Sessões Ministro Luciano Brandão Alves de Souza, em 16 de março de 2021.
Ministro VITAL DO RÊGO 
Relator